【裁判字號】    98,裁,3019
【裁判日期】    981210
【裁判案由】    都市更新條例
【裁判全文】
最  高  行  政  法  院  裁  定
                                      98年度裁字第3019號
抗  告  人  甲○○
上列抗告人因與相對人南投縣政府間都市更新條例事件，對於中
華民國98年9月3日臺中高等行政法院98年度訴字第144號裁定，
提起抗告，本院裁定如下︰
    主  文
抗告駁回。
抗告訴訟費用由抗告人負擔。
    理  由
一、按抗告法院認抗告為不合法或無理由者，應為駁回抗告之裁
    定。
二、緣抗告人係鐘萬周之法定繼承人之一，原鐘萬周所有坐落中
    寮鄉鄉41-1（分割自同地段41號，重測前鄉○○段498-
    54）、43（重測前鄉○○段498-81）、46-1（分割自同地段
    46號，重測前鄉○○段498-55）地號等3筆土地，因南投縣
    中寮鄉公所辦理「中寮永平都市更新地區都市更新單元六南
    側五米道路工程」，奉內政部民國（下同）94年11月8日台
    內地字第0940070999號函准予徵收，經相對人94年11月15日
    府地權字第09402263542號公告徵收，公告期間為94年11月
    15日至同年12月15日止，並以同年月日府地權字第09402263
    543號函通知土地及土地改良物所有權人。相對人於94年12
    月21日府地權字第09402527060號函通知鐘萬周於94年12月
    30日領款，因其逾期未領取補償費，相對人於95年2月10日
    將未受領之補償費存入保管專戶，並以95年2月17日府地權
    字第09500342770號函通知鐘萬周。抗告人及其父鐘萬周未
    於公告期間或公告期滿之次日起30日內就系爭土地徵收及地
    價提出異議，該徵收案已告確定。鐘萬周曾對該徵收案提起
    行政訴訟，請求撤銷中寮鄉鄉41-1、43及46-1地號等3
    筆土地之徵收處分，且相對人應作成將同段41及46地號等2
    筆土地納入系爭計畫之行政處分。經原審法院於95年7月5日
    以95年度訴字第202號裁定以該訴未經訴願前置程序，程序
    不合法而駁回在案。鐘萬周又於95年9月4日向行政院提起訴
    願，相對人於95年9月25日以府地權字第09501812370號函向
    內政部提出說明。另抗告人於97年11月9日致行政院長陳情
    函，經內政部營建署97年11月25日營署更字第0972920737號
    函轉相對人，相對人於97年12月5日以府建都字第097022518
    80號函復說明。惟抗告人對上述相對人94年11月15日府地權
    字第09402263542號公告、95年9月25日府地權字第09501812
    370號函及97年12月5日府建都字第09702251880號函不服，
    提起訴願，經內政部98年4月1日台內地字第0980034937及00
    00000000號訴願決定「訴願不受理」，抗告人仍表不服，遂
    提起本件行政訴訟。
三、本件原裁定略以：(一)有關撤銷訴訟部分：1.關於相對人94年
    11月15日府地權字第09402263542號公告，抗告人及被繼承
    人鐘萬周未於公告期間或公告期滿之次日起30日內就系爭土
    地徵收及地價提出異議，該徵收案已告確定。抗告人遲至97
    年12月23日及98年2月16日提起訴願，有訴願書附訴願卷可
    按，已逾訴願法定期間，訴願決定雖以當事人不適格而決定
    不受理，理由雖有不同，惟結果並無異，抗告人復提起行政
    訴訟，自非合法，應予駁回。2.關於97年12月5日府建都字
    第09702251880號函，乃相對人說明系爭更新方案事業計畫
    之流程及依法處理之過程，係依據法令所為之事實及理由說
    明，並非對抗告人之請求有所准駁，核屬觀念通知，並非行
    政處分。內政部98年4月1日以台內地字第0980034937號訴願
    決定以上開函非屬行政處分不予受理，即無不合。抗告人提
    起撤銷訴訟，顯非適法，應予駁回。3.關於95年9月25日府
    地權字第09501812370號函，純係相對人依訴願法第58條規
    定向內政部提供資料對訴願決定機關為檢卷答辯，該函並非
    對抗告人之請求有所准駁，核非行政處分，內政部98年4月1
    日以台內地字第0980032661號訴願決定不予受理，並無不合
    。抗告人訴請撤銷，顯非合法，亦應予駁回。(二)有關課予義
    務訴訟部分：按課予義務訴訟須以經過訴願程序為其前提，
    其未經過訴願程序，遽行提起行政訴訟，自非法之所許，此
    觀諸行政訴訟法第5條第1項及第2項規定甚明。又抗告人之
    訴有不合程式或不備其他要件者，行政法院應以裁定駁回之
    ，行政訴訟法第107條第1項第10款亦定有明文。查抗告人請
    求相對人應作成「將鄉○○段498-81、498-85、498-54、49
    8-55等4筆土地納入都市更新商業區範圍計畫書內」，抗告
    人既未經訴願程序，逕行提起本件課予義務訴訟，依前述規
    定及說明，自非適法，應予駁回等語，資為其判斷之論據。
四、抗告人抗告意旨略以：南投縣政府並無以掛號信函通知抗告
    人及被繼承人鐘萬周土地被徵收公告事宜，是以對於該事件
    並不知情，況抗告人於91年9月6日迄今多次對系爭計畫予以
    陳請處理，而有於法定期間提起訴願之意，相對人對抗告人
    之陳請書，應依訴願法之相關規定移送訴願權責機關處理，
    以保障縣民權益等語。
五、本院按：按提起撤銷訴訟，以經合法訴願為要件，此觀行政
    訴訟法第4條之規定即明。當事人未經合法訴願而提起行政
    訴訟，其起訴即屬不備其他要件，行政法院應依行政訴訟法
    第107條第1項第10款後段規定，以裁定駁回其訴。次按訴願
    之提起，應自行政處分達到或公告期滿之次日起30日內為之
    ，訴願法第14條第1項定有明文。訴願逾法定期間，即非合
    法，其復提起撤銷訴訟，自屬起訴不備其他要件，應以裁定
    駁回之。本件原裁定以：（一）關於相對人94年11月15日府
    地權字第09402263542號公告，抗告人提起訴願已逾期，有
    送達證書之記載附卷可按，其起訴為不合法；（二）關於相
    對人97年12月5日府建都字第09702251880號函及95年9月25
    日府地權字第09501812370號函，均非行政處分；（三）關
    於抗告人請求相對人應作成「將鄉○○段498-81、498-85、
    498-54、498-55等4筆土地納入都市更新商業區範圍計畫書
    內」，抗告人既未經訴願程序，逕行提起本件課予義務訴訟
    ，亦非適法等由，據以駁回抗告人之訴，業經原裁定詳述其
    認定理由在案。次查縱抗告人曾以陳請書對系爭徵收處分或
    公告處分不服，而發生是否視為已提起訴願之疑義，亦應俟
    陳情書視為訴願作成訴願決定後，始能依法提起行政訴訟，
    尚難於訴願期間屆滿後，另行提起行政爭訟，故原裁定駁回
    抗告人之訴，核無不合，抗告意旨猶執前詞加以爭執，難認
    有理，應予駁回。至抗告意旨其他主張均屬實體上之事由，
    因本件以起訴不備要件，從程序上駁回其訴，則實體上之事
    由自無庸再予審酌，附此敘明。
六、據上論結，本件抗告為無理由。依行政訴訟法第104條、民
    事訴訟法第95條、第78條，裁定如主文。
中    華    民    國    98    年    12    月    10    日
                    最高行政法院第七庭
                        審判長法官  藍  獻  林
                              法官  廖  宏  明
                              法官  張  瓊  文
                              法官  姜  素  娥
                              法官  林  文  舟
以  上  正  本  證  明  與  原  本  無  異
中    華    民    國    98    年    12    月    10    日
                              書記官  彭  秀  玲


司法院資訊處製作；財團法人民間司法改革基金會備份。
